【裁判字號】    97,台上,1729
【裁判日期】    970424
【裁判案由】    違反毒品危害防制條例等罪
【裁判全文】
最高法院刑事判決            九十七年度台上字第一七二九號
上  訴  人  甲○○
                    （
上列上訴人因違反毒品危害防制條例等罪案件，不服台灣高等法
院高雄分院中華民國九十七年二月十九日第二審判決（九十六年
度上訴字第二０六一號，起訴案號：台灣高雄地方法院檢察署九
十六年度偵字第四三三三號），提起上訴，本院判決如下：
    主  文
上訴駁回。
    理  由
本件未聲明為一部上訴，依刑事訴訟法第三百四十八條第一項規
定，視為全部上訴，合先敘明。
一、運輸毒品部分：
按刑事訴訟法第三百七十七條規定：上訴於第三審法院，非以判
決違背法令為理由，不得為之；是提起第三審上訴，應以原判決
違背法令為理由，係屬法定要件。如果上訴理由書狀並未依據卷
內訴訟資料，具體指摘原判決不適用何種法則或如何適用不當，
或所指摘原判決違法情事，顯與法律規定得為第三審上訴理由之
違法情形，不相適合時，均應認其上訴為違背法律上之程式，予
以駁回。原判決綜合全案卷證資料，本於事實審法院之推理作用
，認定上訴人甲○○有其事實欄所載之運輸毒品犯行，因而維持
第一審依想像競合犯規定，從一重論上訴人共同犯運輸第二級毒
品罪，處有期徒刑玖年，並為相關從刑之宣告，駁回上訴人在第
二審關於此部分之上訴，已詳細說明其所憑之證據及認定之理由
；對於上訴人此部分所為之辯解，並已逐一敘明不可採之理由，
俱有卷存之證據資料可資覆按；從形式上觀察，原判決並無違背
法令情形。上訴人之上訴意旨略稱：(一)、上訴人於法務部調查局
高雄縣調查站詢問、檢察官訊問時均供稱係直接與「莊董」連繫
，並未透過「阿成」之人，嗣於第一審訊問時始供稱：「是莊董
透過我一個朋友『阿成』叫我代理這些貨品，聯絡方式都是用電
話聯絡」等情；則上訴人究竟是直接與「莊董」聯絡，或是「莊
董」透過「阿成」之人聯絡上訴人代理收受、轉送？事關上訴人
與「莊董」、「阿成」間之犯意聯絡，原審疏未究明，且事實欄
未載明上訴人與「莊董」、「阿成」之人有何犯意聯絡，究於何
時、何地共同謀議代為收受、轉送大麻煙草及愷他命事宜，已有
可議。雖原判決事實欄載：上訴人於民國九十六年一月間某日，
受「莊董」、「阿成」之託，約定由「莊董」以不實之寄件人、
收件人姓名、收件人聯絡電話為0000000000號、委由
貨運公司送貨之方式，將大麻煙草、愷他命分別藏入五箱紙箱內
，自金門地區託運至台灣地區，再由上訴人依貨運公司通知，以
不實姓名領取後再轉交「莊董」所指示之人。惟未於理由中說明
憑以認定之證據，自有理由不備之違誤。(二)、上訴人未與「莊董
」、「阿成」之人謀議運送毒品，「莊董」委託上訴人前往貨運
公司領取時，謊稱所要領取之貨物係金門高梁酒，上訴人於九十
六年一月二十七日前往「宅急便公司」收受第一件紙箱後，尚不
知紙箱內容係何物。嗣因箱子比以前小許多，且「阿成」要求以
磅秤秤量第一件紙箱之重量，上訴人覺得有異，但既已領出，祇
好仍依「莊董」及「阿成」指示，前往大灣國中交付第一件紙箱
予某男子，事後經詢問「阿成」，「阿成」始將電話交由「莊董
」向上訴人陳稱該五只金門高梁酒箱之內容物，並非上訴人收到
箱子前或轉交某男子前，即知箱子所裝的為大麻煙草及愷他命。
且領貨之前，「莊董」未曾與上訴人通過電話，自不可能告知箱
子裝有愷他命及大麻煙草。又上訴人不知該箱子裝有大麻煙草及
愷他命，雖轉交不知名之男子，乃構成要件之主觀錯誤，應生阻
卻運輸第二級毒品之故意，僅能論以運輸第二級毒品之過失犯。
然毒品危害防制條例並無處罰過失運輸第二級毒品罪之明文，不
得對上訴人科處刑責。至其他四件裝有毒品之箱子於寄交上訴人
前，已遭檢調機關扣押，且上訴人與「阿成」及「莊董」並無犯
意聯絡及行為分擔，亦不得令上訴人負此部分刑責。原判決對上
開有利於上訴人之證據不採，並未說明其理由，自有判決不備理
由之違法。(三)、依卷附「通訊監察作業報告表」顯示，上訴人於
九十六年一月二十七日下午領貨前，並無與「莊董」通話之紀錄
，更無「莊董」或「阿成」於電話中告知上訴人「幫『莊董』收
五件，量沒有很多，是一公斤的K及二、三公斤的大煙」之通話
紀錄。足證上訴人於警詢、偵訊分別供稱「伊當初準備收五箱以
金門高梁酒包裝之貨物，伊知道裡面是什麼東西。『莊董』之前
在電話中有告訴伊叫伊幫他收五件，量沒有很多，是一公斤的K
及二、三公斤的大煙」，及「九十六年一月二十七日下午伊受莊
先生的指示去領這件貨物，莊先生有打電話告訴伊說裡面是一公
斤的k及二、三公斤的大煙」等之自白，均與事實不符，不得採
為判決之基礎。原判決將「與事實不符」之自白採為判決基礎，
即有證據上理由矛盾之違背法令。(四)、原判決認上訴人「因其家
中有重病之父親，及經濟情況不佳，為圖得代為收受，轉送大麻
煙草、愷他命可獲得數萬元之酬勞」；「於遭拘獲前，尚未及自
『莊董』或『成仔』處取得約定之酬勞」等情，顯見上訴人係為
盡孝道而觸法，犯罪情狀顯可憫恕，原判決未審酌上情而酌予減
輕，仍科處重刑，仍有疏漏等語。惟查：(一)、共同正犯之成立，
祇須具有犯意之聯絡，行為之分擔，既不問犯罪動機起於何人，
亦不必每一階段犯行，均經參與，且相互間意思之聯絡，原不以
數人間直接發生者為限，即有間接之聯絡者，亦包括在內，數人
間並不限於事前謀議，即僅於行為當時有共同犯意之聯絡者，仍
屬之，其表示之方法，亦不以明示通謀為必要，即相互間有默示
之合致，亦無不可。而共同實行犯罪行為之人，在合同意思範圍
以內，各自分擔犯罪行為之一部，相互利用他人之行為，以達其
犯罪之目的者，即應對於全部所發生之結果，共同負責。原判決
就其調查所得之證據資料，認定上訴人與綽號「莊董」、「阿成
」之成年男子，共同基於運輸第二、三級毒品之犯意聯絡，於九
十六年一月間某日，受「莊董」、「阿成」之託，約定由「莊董
」以不實之寄件人、收件人姓名、收件人聯絡電話000000
0000號、委由貨運公司送貨之方式，將大麻煙草、愷他命分
別藏入五箱紙箱內，自金門地區託運至台灣地區，再由上訴人依
貨運公司通知，以不實姓名領取後再轉交「莊董」所指示之人等
共同犯罪事實，已詳細記載，並敘明得心證之理由，並無上訴意
旨所指事實不明及理由不備之違法。至共同謀議之時間、地點及
細節雖未明確認定，稍嫌簡略，究非事實未記載或理由不備。(二)
、認定犯罪事實所憑之證據，並不以直接證據為限，間接證據亦
包括在內，審理事實之法院綜合卷內之直接、間接證據，本於推
理作用，於通常一般之人均不致有所懷疑，得確信其為真實之程
度者，即得據之為有罪之認定。又證據之取捨及證據證明力如何
，均屬事實審法院得自由裁量、判斷之職權，苟其此項裁量、判
斷，並不悖乎通常一般之人日常生活經驗之定則或論理法則，又
於判決內論敘其何以作此判斷之心證理由者，即不得任意指摘其
為違法，據為提起第三審上訴之合法理由。原判決已說明「莊董
」、「成仔」負責提供毒品、交運、聯絡，並指示上訴人冒名收
受毒品，上訴人與「莊董」、「成仔」就本件運輸第二、三級毒
品大麻煙草、愷他命之行為，彼此分工，相互利用他人之行為，
達其等運輸第二、三級毒品之目的，而上訴人於領取前即知悉紙
箱內所裝貨物為大麻煙草及愷他命，對上訴人所辯事後才知所領
取者為大麻煙草、愷他命乙節，復敘明不可採之理由，所為論斷
，核與證據法則無違。上訴意旨否認知情，再為事實上之爭執，
亦非適法之上訴第三審理由。(三)、被告之自白固不得作為認定犯
罪之唯一證據，而須以補強證據證明其確與事實相符。然茲所謂
之補強證據，並非以證明犯罪構成要件之全部事實為必要，倘其
得以佐證自白之犯罪非屬虛構，能予保障所自白之真實性即為已
足。而得以佐證者，雖非直接可以推斷該被告之實行犯罪，但以
此項證據與被告之自白綜合判斷，若足以認定犯罪事實者，仍不
得謂其非屬補強證據。原判決依據上訴人於警詢、偵訊分別自白
供稱：「伊當初準備收五箱以金門高粱酒包裝之貨物，伊知道裡
面是什麼東西。『莊董』之前在電話中有告訴伊叫伊幫他收五件
，量沒有很多，是一公斤的K及二、三公斤的大煙，所謂大煙就
是大麻；大榮貨運金門營業所查扣以金門高粱酒箱為包裝的貨物
四箱，與伊於一月二十七日下午在宅急便首先收的第一箱貨物相
同，這四箱原本也是要送給一月二十七日前來大灣國中領取第一
箱貨物的男子，後來『莊董』傳來簡訊告訴伊買方的電話改為另
外一支電話」、「九十六年一月二十七日下午伊受莊先生的指示
去領這件貨物，莊先生有打電話告訴伊說裡面是一公斤的K及二
、三公斤的大煙。大煙的意思是大麻。這是在領貨之前跟伊說的
。伊確實知道是K他命及大麻」等語，復依調查所得證據，認定
上訴人於九十六年一月二十七日收受第一箱大麻煙草、愷他命後
，於九十六年一月二十八日、二十九日仍與「莊董」、「阿成」
聯絡另四箱大麻煙草、愷他命託運事宜，並經「阿成」告知將有
轉送台中之舉，嗣於九十六年一月二十九日下午九時十六分以簡
訊聯絡：「叫莊A請找別人好了」後，仍詢問「阿成」0000
000000號行動電話是否要開機，以供聯絡，又大榮貨運公
司送貨單上聯絡電話亦記載上訴人0000000000號行動
電話，並於大榮貨運公司人員查詢送貨地址是否正確時，亦將此
情告知「莊董」，請「莊董」進行確認，上訴人雖曾因事情複雜
而萌生拒絕之意。惟仍開機等待對方聯絡，且代為聯絡送貨地址
，應認九十六年一月三十一日在大榮貨運公司金門營業處查扣之
大麻煙草九十八包、愷他命四包，仍屬上訴人與「莊董」、「阿
成」犯罪計畫範圍內，並有行動電話簡訊、上訴人與「阿成」及
「莊董」指定之人行動電話通聯內容，扣案大麻煙草九十八包、
愷他命粉末四包，及記載收貨日「九十六年一月三十日」、寄件
人「林國龍」、收件人「呂德龍」、收件人聯絡電話「0000
000000」、地址「台中市○○路一四六號十三樓之四」之
大榮貨運公司送貨單一紙在卷，足以佐證上訴人之自白非屬虛構
，原判決採為斷罪之依據，亦無違採證法則。上訴意旨復執其自
白之真實性為爭辯，亦非適法之上訴理由。(四)、毒品危害防制條
例所定之運輸毒品罪，「不以國外輸入國內或國內輸出國外為限
，其在國內運輸者亦屬之。又所謂「運輸」，係指本於運輸意思
而搬運輸送而言，倘其有此意圖者，一有搬運輸送之行為犯罪即
已成立，並非以運抵目的地為完成犯罪之要件。而運輸毒品罪，
並不以兩地間毒品直接搬運輸送移轉存置於特定地點為限，其以
迂迴、輾轉方法，利用不相同之運輸工具、方法，將特定之毒品
移轉運送至終極目的地者，其各階段之運送行為，均不失為「運
輸」行為之一種。原判決認定上訴人於領取前即知悉紙箱內所裝
貨物為大麻煙草及愷他命，復認定上訴人收受第一箱大麻煙草、
愷他命後，仍續與「莊董」、「阿成」聯絡另四箱大麻煙草、愷
他命託運事宜，並經「阿成」告知將有轉送台中之舉，在大榮貨
運公司金門營業處查扣之大麻煙草九十八包、愷他命四包，仍屬
被告與「莊董」、「阿成」犯罪計畫範圍內。本件大麻煙草、愷
他命五箱雖分二次託運，惟「莊董」在第一次即將五箱全部託運
，後因故取消其中四箱託運委託，復於短時間內再進行託運，應
認係在同一犯罪計畫、時間密接下所為之接續行為，上訴人本於
運輸意思而以一運輸行為，同時搬運轉送第二、三級毒品，應依
刑法第五十五條所定想像競合犯規定，從一重論以毒品危害防制
條例第四條第二項運輸第二級毒品罪，所為法律論斷，於法洵無
不合。上訴意旨置原判決明確論斷於不顧，徒以自己之說詞，指
摘原判決適用法則不當，難認係適法之第三審上訴理由。(五)、量
刑輕重係屬事實審法院得依職權自由裁量之事項，茍已斟酌刑法
第五十七條各款所列情狀而未逾法定刑度，即不得遽指為違法。
又適用刑法第五十九條酌減其刑與否，法院本屬有權斟酌決定，
原審未依該規定減輕其刑，自無違法可言，不得據為上訴第三審
之理由。原判決理由說明上訴人「因其家中有重病之父親，及經
濟情況不佳，為圖得代為收受，轉送大麻煙草、愷他命可獲得數
萬元之酬勞」；「於遭拘獲前，尚未及自『莊董』或『成仔』處
取得約定之酬勞」等語，乃量刑審酌事項，顯已斟酌刑法第五十
七條各款所列情狀而未逾法定刑度，即不得遽指為違法。又上訴
人共同運輸大麻煙草、愷他命之數量，扣除已交付之部分，淨重
高達二０一六六．三二公克、一０二八．五八公克，數量龐大，
原判決未依刑法第五十九條規定酌減其刑，不得指為違法。其餘
上訴意旨，係就不影響判決本旨之枝節問題，徒以自己之說詞，
泛指其為違法，核與首揭法定之第三審上訴要件不符。此部分上
訴，違背法律上之程式，應予駁回。
二、行使偽造私文書部分：
查第三審上訴書狀，應敘述上訴之理由，其未敘述者，得於提起
上訴後十日內補提理由書於原審法院，已逾上述期間，而於第三
審法院未判決前仍未提出上訴理由書狀者，第三審法院應以判決
駁回之，刑事訴訟法第三百八十二條第一項、第三百九十五條後
段規定甚明。原判決就行使偽造私文書部分，係維持第一審論處
上訴人罪刑之判決，駁回其在第二審之上訴。上訴人不服原審判
決，於九十七年三月六日提起上訴，此部分並未敘述任何理由，
迄今逾期已久，於本院未判決前仍未提出，依上開規定，此部分
上訴自非合法，應予駁回。
據上論結，應依刑事訴訟法第三百九十五條，判決如主文。
中    華    民    國  九十七  年    四    月  二十四  日
                      最高法院刑事第十庭
                          審判長法官  洪  文  章
                                法官  王  居  財
                                法官  郭  毓  洲
                                法官  黃  梅  月
                                法官  邱  同  印
      本件正本證明與原本無異
                                      書  記  官
中    華    民    國  九十七  年    四    月  二十九  日
                                                      V


司法院資訊處製作；財團法人民間司法改革基金會備份。
